【裁判字號】    98,訴,521
【裁判日期】    981228
【裁判案由】    分割共有物
【裁判全文】
臺灣嘉義地方法院民事判決               98年度訴字第521號
原      告  丙○○
訴訟代理人  陳文彬律師
被      告  午○○○
被      告  Ｈ○○
                      35之9.
被      告  Ｉ○○
                      樓之2
被      告  庚○○
                      7樓之3.
被      告  許義雄
被      告  乙○○○
                      段530.
被      告  戊○○
                      (遷居美.
被      告  己○○
                      之1號  .
被      告  丁○○
                      號之1
訴訟代理人  丑○○○○○○
被      告  卯○○
被      告  辰○○
                      4號6樓.
被      告  寅○○
                      號
被      告  巳○○
                      號
訴訟代理人  未○○
                      號
被      告  酉○○
                      之5
被      告  玄○○
                      5號2樓.
被      告  戌○○
                      巷43弄.
被      告  Ｃ○○
被      告  Ｂ○○
被      告  癸○○○
被      告  天○○
                      1弄12.
被      告  辛  ○
被      告  Ｄ○○
                      5巷2弄.
被      告  子○○○
被      告  Ａ○○
                      0之1號.
被      告  甲○○○
被      告  Ｅ○○
被      告  黃○○
                      號
被      告  亥○○○
                      號
被      告  宇○○
                      號
被      告  地○○
被      告  宙○○
                      1378.
被      告  謝惠娟
                      7號
被      告  Ｆ○○
                      巷10弄.
被      告  申○○
上列當事人間請求分割共有物事件，本院於民國98年12月14日言
詞辯論終結，判決如下：
    主  文
被告午○○○、Ｈ○○、Ｉ○○、庚○○、許義雄、乙○○○、
戊○○、己○○應就訴外人許水所有坐落嘉義縣新港鄉○○○
段二九五地號土地，面積一０六二平方公尺，應有部分二四分之
五，辦理繼承登記；被告丁○○、卯○○、辰○○、寅○○、巳
○○應就訴外人許長庚所有坐落嘉義縣新港鄉○○○段二九五地
號土地，面積一０六二平方公尺，應有部分二四分之五，辦理繼
承登記；被告丁○○、卯○○、辰○○、寅○○、巳○○、酉○○、玄○○、戌○○、Ｃ○○、Ｂ○○、癸○○○、天○○、辛○、Ｄ○○、子○○○、Ａ○○、甲○○○、Ｅ○○、黃○○、
亥○○○、宇○○、地○○、宙○○、謝惠娟、Ｆ○○、申○○
應就訴外人許水龍所有坐落嘉義縣新港鄉○○○段二九五地號土
地，面積一０六二平方公尺，應有部分二四分之五，辦理繼承登
記。
兩造共有坐落嘉義縣新港鄉○○○段二九五地號土地，面積一０
六二平方公尺，如附圖所示甲部分面積三九八點二五平方公尺，
由原告取得，乙部分面積六六三點七五平方公尺，應予變價分割
，賣得價金由被告按附表所示被告應有部分比例分配。
訴訟費用由兩造各依附表所示應有部分比例負擔。
    事實及理由
壹、程序部分：
一、按訴狀送達後，原告不得將原訴變更或追加他訴，但訴訟標
    的對於數人必須合一確定時，追加其原非當事人之人為當事
    人者，不在此限，民事訴訟法第255條第1項第5款定有明文
    。經查，原告起訴原聲明原為：「一、原告與被告許水、
    許長庚、許水龍所共有，坐落於嘉義縣新港鄉○○○段265
    地號土地，面積1,062平方公尺，地目建，請准予分割。」
    ，嗣以書狀追加當事人，並變更聲明為：「一、被告午○○○、Ｈ○○、Ｉ○○、庚○○、壬○○○○○○、乙○○○
    、戊○○、己○○應就訴外人許水所有坐落嘉義縣新港鄉
    ○○○段二九五地號土地，面積1,062平方公尺，應有部分
    均為24分之5，辦理繼承登記；被告丁○○、卯○○、辰○○、寅○○、許秀錦應就訴外人許長庚所有坐落嘉義縣新港
    鄉○○○段二九五地號土地，面積1,062平方公尺，應有部
    分均為24分之5，辦理繼承登記；被告丁○○、卯○○、辰
    ○○、寅○○、許秀錦、酉○○、玄○○、戌○○、Ｃ○○
    、Ｂ○○、癸○○○、天○○、辛○、Ｄ○○、子○○○、
    Ａ○○、甲○○○、Ｅ○○、黃○○、亥○○○、宇○○、
    地○○、宙○○、謝惠娟、Ｆ○○、申○○應就訴外人許水
    龍所有坐落嘉義縣新港鄉○○○段二九五地號土地，面積
    1,062平方公尺，應有部分均為24分之5，辦理繼承登記。」
    ，揆諸上開規定，核無不合，應予准許。
二、本件被告午○○○、Ｈ○○、Ｉ○○、庚○○、許義雄、乙○○○、戊○○、己○○、丁○○、卯○○、辰○○、寅○○、許秀錦、酉○○、玄○○、戌○○、癸○○○、天○○
    、辛○、Ｄ○○、Ｅ○○、黃○○、亥○○○、宇○○、地
    ○○、宙○○、謝惠娟、Ｆ○○、申○○皆經合法通知，未
    於言詞辯論期日到場，經再次通知仍不到場，核無民事訴訟
    法第386條各款所列情形，爰由本院依職權由一造辯論而為
    判決。
貳、實體部分：
一、原告起訴主張：
  (一)坐落於嘉義縣新港鄉○○○段265地號土地（下稱系爭土地
    ），面積1,062平方公尺，除原告外，有訴外人許水（已
    於民國68年1月2日死亡）之繼承人即被告午○○○、Ｈ○○
    、Ｉ○○、庚○○、許義雄、乙○○○、戊○○、己○○等
    ，許長庚（已於79年2月18日死亡）之繼承人即被告丁○○
    、卯○○、辰○○、寅○○、巳○○等，許水龍（已於昭和
    8 年12月20日死亡）之繼承人即被告丁○○、卯○○、辰○○、寅○○、巳○○、酉○○、玄○○、戌○○、Ｃ○○、
    Ｂ○○、癸○○○、天○○、辛○、Ｄ○○、子○○○、Ａ
    ○○、甲○○○、Ｅ○○、黃○○、亥○○○、宇○○、地
    ○○、宙○○、謝惠娟、Ｆ○○、申○○，因訴外人許水
    、許長庚、許水龍之繼承人尚未辦理繼承登記，爰為訴之聲
    明第1項之請求，以符法制，合先敘明。
  (二)兩造共有系爭土地，地目建，面積1,062平方公尺，有地籍
    謄本可稽。兩造共有土地並無約定不分割情事，依物之使用
    目的亦無不能分割之情形，茲因兩造不能達成協定分割，爰
    依法請求按附圖所示方案分割，增進兩造土地之有效使用。
    並聲明：如主文所示。
二、被告方面：
  (一)被告午○○○、Ｈ○○、Ｉ○○、庚○○、許義雄、乙○○○、戊○○、己○○、丁○○、卯○○、辰○○、寅○○、
    巳○○、酉○○、玄○○、戌○○、癸○○○、天○○、辛○、Ｄ○○、Ｅ○○、黃○○、亥○○○、宇○○、地○○
    、宙○○、謝惠娟、Ｆ○○、申○○未於言詞辯論期日到場
    ，亦未提出準備書狀作何聲明或陳述。
  (二)被告Ｃ○○、Ｂ○○、子○○○、Ａ○○、甲○○○均於本
    院98年12月14日言詞辯論期日表示同意原告之分割方案。
三、本院之判斷：
  (一)按分割共有物乃為消滅物之共有狀態，以利土地之融通及增
    進經濟效益，是除非因法令另有規定外，或物之使用目的不
    能分割，或契約訂有不分割之期限，否則各共有人得隨時請
    求分割共有物，此觀諸民法第823條第1項規定自明。經查，
    原告主張系土地為兩造所共有，(1)原告應有部分二十四分之
    九，(2)被告午○○○、Ｈ○○、Ｉ○○、庚○○、許義雄、
    乙○○○、戊○○、己○○（即許水之繼承人），(3)被告
    丁○○、卯○○、辰○○、寅○○、巳○○（即許長庚之繼
    承人），(4)被告丁○○、卯○○、辰○○、寅○○、巳○○
    、酉○○、玄○○、戌○○、Ｃ○○、Ｂ○○、癸○○○、
    天○○、辛○、Ｄ○○、子○○○、Ａ○○、甲○○○、Ｅ
    ○○、黃○○、亥○○○、宇○○、地○○、宙○○、謝惠
    娟、Ｆ○○、申○○（即許水龍之繼承人），應有部分各為
    二十四分之五，並無不能分割之原因，兩造亦無不分割之約
    定等情，業據其提出土地登記謄本為證，復為被告所不爭執
    。從而，依前揭規定，原告本於系爭土地共有人之地位訴請
    裁判分割，即屬有據。
  (二)次按因繼承、強制執行、公用徵收或法院之判決，於登記前
    已取得不動產物權者，非經登記，不得處分其物權，民法75
    9條定有明文。故不動產之共有人中有人死亡時，於其繼承
    人未為繼承登記以前，固不得分割該共有之不動產。但若於
    分割共有物之訴訟中，請求該繼承人辦理繼承登記，並合併
    對該繼承人及其餘共有人為分割共有物之請求，則向為實務
    所允許（最高法院69年臺上字第1012號判例要旨參照）。經
    查，系爭土地登記共有人許水、許長庚、許水龍分別於68
    年1月2日、79年2月18日、昭和8年12月20日死亡，有各該人
    等之戶籍資料在卷可憑，被告午○○○、Ｈ○○、Ｉ○○、
    庚○○、許義雄、乙○○○、戊○○、己○○、丁○○、卯
    ○○、辰○○、寅○○、巳○○、酉○○、玄○○、戌○○
    、Ｃ○○、Ｂ○○、癸○○○、天○○、辛○、Ｄ○○、子
    ○○○、Ａ○○、甲○○○、Ｅ○○、黃○○、亥○○○、
    宇○○、地○○、宙○○、Ｇ○○○○○○、Ｆ○○、申○○等，均未辦理繼承登記，亦據原告提出系爭土地登記謄本
    為證。是原告訴之聲明第1項請求被告午○○○、Ｈ○○、
    Ｉ○○、庚○○、許義雄、乙○○○、戊○○、己○○等8
    人，被告丁○○、卯○○、辰○○、寅○○、巳○○等5人
    ，被告丁○○、卯○○、辰○○、寅○○、巳○○、酉○○
    、玄○○、戌○○、Ｃ○○、Ｂ○○、癸○○○、天○○、
    辛○、Ｄ○○、子○○○、Ａ○○、甲○○○、Ｅ○○、黃
    ○○、亥○○○、宇○○、地○○、宙○○、謝惠娟、Ｆ○○、申○○等26人，應就許水、許長庚、許水龍所有系爭
    土地之應有部分分別辦理繼承登記，係屬有據，爰判決如主
    文第1項所示。
  (三)再按分割方法，法院除可自由裁量，亦應參酌當事人之聲明
    、共有物之性質、使用現況、價格、經濟效用及全體共有人
    之利益等因素，而為適當之分配，要以維持全體共有人之公
    平為標準。經查：(1)系爭土地北側係北港溪堤防，南側係堤
    防，東西兩側係既成道路，其上並有磚木造平房，門牌號碼
    為舊南港村舊南港71號，另有無門牌之鐵皮磚造平房，土地
    後方係空地等情，業經本院會同大林地政事務所人員勘測現
    場屬實，製有勘驗筆錄、複丈成果圖附卷可稽，應堪認定。
    (2)按分割之方法不能協議決定，或於協議決定後因消滅時效
    完成經共有人拒絕履行者，法院得因任何共有人之請求，命
    以原物之一部分分配於各共有人，他部分變賣，以價金分配
    於各共有人。民法第824條第2項第2款定有明文。法院為裁
    判分割時，需衡酌共有物之性質、價格、經濟效用及公共利
    益、全體或多數共有人利益等因素，並兼顧公平之原則。若
    以原物分割，各當事人分得之土地，面積過小，顯不能作何
    用途，徒然減損土地之經濟效用，故不能原物分割者，應予
    以變賣，所得價金各按應有部分比例分配予各共有人，如此
    始能將土地發揮最高之經濟上利用價值，並符合分割共有物
    應徹底消滅共有關係及公平合理之旨（最高法院82年度臺上
    字第512號判決參照）。原告主張由其取得附圖甲部分土地
    ，乙部分土地予以變價分割，賣得價金由被告按應有部分分
    配，而查系爭土地面積1,062平方公尺，由35人共有，有上
    開土地登記謄本可證，並如上所述，原告應有部分最大（二
    十四分之九），換算土地面積達398點25平方公尺，其餘共
    有人公同共有各該應有部分，換算各共有人所能取得之土地
    面積，與原告相差懸殊，如採原物分割而按共有人比例分割
    ，勢必需將土地細分，顯然不利於土地之利用，故由原告取
    得完整土地，其餘被告採用變價分割之方式，按應有部分分
    配賣得之價金，較為公平適當。
四、綜上，原告為系爭土地之共有人，而系爭土地復查無法令另
    有規定，或使用目的不能分割或契約訂有不能分割期限等情
    事，故原告以兩造無法協議分割，本於民法第823條第1項前
    段之規定提起本訴，訴請裁判分割，為有理由，應予准許。
    又本院審酌上情，認系爭土地甲部分由原告取得，乙部分應
    予變價分割，並以變價所得價金由被告按應有部分比例分配
    ，爰諭知如主文第2項所示。
五、本件事證已臻明確，兩造其餘主張攻擊防禦方法及所提之證
    據，核與判決結果並無影響，爰不再一一論述，附此敘明。
六、末按因共有物分割、經界或其他性質上類似之事件涉訟，由
    敗訴當事人負擔訴訟費用顯失公平者，法院得酌量情形，命
    勝訴之當事人負擔其一部，民事訴訟法第80條之1定有明文
    。查本院雖認原告請求分割之主張為有理由，而准予分割附
    表所示土地。惟分割共有物之訴，係合兩造之必要共同訴訟
    ，被告之應訴實因訴訟性質所不得不然，故所為抗辯自為伸
    張或防衛權利所必要，是以本院認本件之訴訟費用應由兩造
    按應有部分比例分擔，較為公允，爰諭知如主文第3項所示
    。
七、據上論結，本件原告之訴有理由，依民事訴訟法第385條第1
    項前段、第80條之1、第85條第1項，判決如主文。
中    華    民    國    98    年    12    月    28    日
                  民一庭法  官  張鶴齡
以上正本係照原本作成
如對本判決上訴須於判決送達後20日內向本院提出上訴狀
中    華    民    國    98    年    12    月    28    日
                            書記官  王博昭
附表
┌────┬──────┐
│ 姓 名  │  應有部分  │
├────┼──────┤
│ 蔡高額 │    9/24    │
├────┼──────┤
│午○○○│            │
│ Ｈ○○ │            │
│ Ｉ○○ │            │
│ 庚○○ │    5/24    │
│ 許義雄 │（公同共有）│
│乙○○○│            │
│ 戊○○ │            │
│ 己○○ │            │
├────┼──────┤
│ 丁○○ │            │
│ 卯○○ │    5/24    │
│ 辰○○ │（公同共有）│
│ 寅○○ │            │
│ 許秀錦 │            │
├────┼──────┤
│ 丁○○ │            │
│ 卯○○ │            │
│ 辰○○ │            │
│ 寅○○ │            │
│ 許秀錦 │            │
│ 酉○○ │            │
│ 玄○○ │            │
│ 戌○○ │            │
│ Ｃ○○ │            │
│ Ｂ○○ │            │
│癸○○○│    5/24    │
│ 天○○ │（公同共有）│
│  辛○  │            │
│ Ｄ○○ │            │
│子○○○│            │
│ Ａ○○ │            │
│甲○○○│            │
│ Ｅ○○ │            │
│ 黃○○ │            │
│亥○○○│            │
│ 宇○○ │            │
│ 地○○ │            │
│ 宙○○ │            │
│ 謝惠娟 │            │
│ Ｆ○○ │            │
│ 申○○ │            │
└────┴──────┘


司法院資訊處製作；財團法人民間司法改革基金會備份。
